臺灣高等法院民事判決　　　　　　　　　　　　　　　九十三年度家上字第三五號
　　上　訴　人　甲○○
　　被上訴人　　乙○○
右當事人間請求離婚等事件，上訴人對於中華民國九十一年十一月十二日台灣板橋地
方法院九十一年度婚字第一００三號第一審判決（本訴及反訴）提起上訴，經本院於
九十三年五月二十五日言詞辯論終結，判決如左：
    主      文
原判決廢棄
被上訴人在第一審之訴駁回。
被上訴人應與上訴人同居。
本訴及反訴之第一、二審訴訟費用均由被上訴人負擔。
    事實及理由
一、被上訴人主張：(一)兩造結婚逾十九年，育有一子及一女，被上訴人於婚前即已在
    台北縣新莊預購房屋一間，詎上訴人因工作不穩定，於婚後屢以各種理由向被上
    訴人借貸，甚至三番兩次要被上訴人向父母週轉金錢，十多年來家庭生活開銷，
    均由被上訴人及向被上訴人父母借錢支付。(二)兩造在小孩教育上亦經常意見相左
    ，一切均以上訴人之意思為準，徹底大男人主義。且上訴人於假日寧可在家睡覺
    ，也不願陪家人出外踏青，被上訴人為此種種生活上之不順遂，乃於五年前因朋
    友之建議，開始學習跳舞，本擬藉此拋開煩惱及舒解心中之不平，但為上訴人反
    對，不惟禁止上訴人學舞，甚至對被上訴人暴力相向，導致被上訴人兩耳至今聽
    力異常。被上訴人當時本想離婚，但顧及小孩只好忍氣吞聲。之後上訴人仍不時
    在言語刺激被上訴人，八十九年十二月二十五日聖誕節，上訴人又以言詞攻擊被
    上訴人，被上訴人當時氣不過加以反駁，卻立刻遭到上訴人以枕頭悶頭，意欲置
    被上訴人於死地。(三)上訴人多年來破壞被上訴人之衣服、鞋子、化妝品等物品，
    且扣被上訴人之手機（行動電話）、機車，並限制被上訴人之行動自由，又打電
    話給被上訴人所有之朋友，到處說被上訴人不是，讓被上訴人難堪。還將家中大
    門反鎖，或將被上訴人關在家中，或不讓被上訴人進屋內，甚至將被上訴人趕出
    家門，被上訴人不得已只有自行遷出。(四)自被上訴人離家遷出二年來，上訴人猶
    一如過去，在語言上、肢體上對被上訴人暴力相加，威脅、恐嚇、傷害持續不斷
    。連管區警員對其行徑，均已感到厭煩，並勸被上訴人訴請離婚。(五)上訴人某次
    拉扯被上訴人時，被上訴人之母親曾有目睹；且九十一年六月二日上訴人騷擾被
    上訴人當時，被上訴人有向台北市政府警察局信義分局三張犁派出所報案。
    (六)兩造見面即吵架，上訴人會給被上訴人精神上之污辱及傷害，並到被上訴人公
    司給予難堪，被上訴人已無法再與上訴人同居。基上，被上訴人受上訴人不堪同
    款及第二項規定，訴請准兩造離婚等語（被上訴人本訴部分於原審聲明：准兩造
    離婚。上訴人提起反訴聲明：被上訴人應與上訴人履行同居。原審判決：准兩造
    離婚，併駁回上訴人之反訴。上訴人就本訴及反訴部分均聲明不服提起上訴。）
    。併為聲明：駁回上訴。
三、上訴人辯稱：(一)兩造於七十二年十二月三十一日結婚後，至八十九年七、八月前
    ，夫妻感情和睦，雖生活上並不富裕，卻也其樂融融，上訴人曾為被上訴人做月
    子。雙方會感情分裂，是因有第三者介入，被上訴人有婚外情之緣故。(二)八十九
    年七、八月間，被上訴人因學習跳舞，在舞廳認識以教舞為生之男子高正綱後，
    即性情大變，生活亦開始不再規律。且自八十九年十月間起，即拒絕與上訴人履
    行同居義務，迄九十年一月二十一日，甚至離家出走。嗣被上訴人雖又返家，然
    經常徹夜不歸，流連在外。九十年三月下旬，上訴人又發現被上訴人與男子高正
    綱同居於台北市○○路○段三六○號六樓之三，經上訴人多次規勸，被上訴人仍
    不置理。(三)兩造由相識、戀愛、結褵，除房貸由被上訴人所服務之銀行帳戶自動
    轉帳外，其餘家庭生活、子女教育、旅遊育樂等各項費用皆由上訴人支付。被上
    訴人所指：借貸、週轉云云，上訴人皆已償還；其所謂子女皆由被上訴人及向被
    上訴人父母借貸扶養，亦係刻意抹煞被告近二十年來之付出。(四)上訴人之前係從
    事經理人之工作，在七、八年前回（宜蘭）務農，主要收入是股票、土地投資。
    (五)被上訴人本任職台灣銀行印刷所，薪資微薄，嗣經上訴人之鼓勵，參加升等考
    試，始分發至分行任職。被上訴人因經常加班，故舉凡家事勞動、子女生活照料
    及教育，大都由上訴人承擔。(六)上訴人自發覺被上訴人生活不規律後，即透過被
    上訴人親友規勸、婚姻諮商、調解委員會調解，惟均未見成效。被上訴人所指上
    訴人破壞、騷擾、威脅、限制或妨礙自由等情，皆為被上訴人合理化其本身偏差
    行為所曲解、推諉與杜撰之詞。(七)上訴人並未毆打被上訴人，被上訴人之娘家就
    是因為兩造吵架，被上訴人先動手打上訴人。(九)對於被上訴人於九十一年六月二
    日向台北市政府警察局信義分局備案，但上訴人並未有為備案內容之行為等語。
    併為上訴聲明：(一)原判決廢棄。(二)駁回被上訴人在第一審之訴。(三)被上訴人應履
    行與上訴人同居。
四、就本訴上訴部分：
  (一)兩造為夫妻，且現仍在婚姻關係存續中，此為兩造所不爭之事實，並有
    在卷可證（見原審卷九二、九三頁），要堪認定。
  (二)被上訴人主張：兩造婚姻關係存續期間經常爭吵，被上訴人種種生活上之不順遂
    ，於五年前因朋友之建議，開始學習跳舞，本擬藉此拋開煩惱及舒解心中之不平
    ，但上訴人不惟禁止被上訴人學舞，甚至暴力相向，導致被上訴人兩耳至今聽力
    異常。被上訴人當時本想離婚，但顧及小孩只好忍氣吞聲。之後上訴人仍不時在
    言語刺激被上訴人，八十九年十二月二十五日聖誕節，上訴人又以言詞攻擊被上
    訴人，被上訴人當時氣不過加以反駁，卻立刻遭到上訴人以枕頭悶頭，意欲置被
    上訴人於死地，被上訴人受有不堪同居之虐待等語。上訴人辯稱：上訴人並未毆
    打上訴人，僅係夫妻偶一爭吵等語。查：
    (1)按夫妻共同生活係以誠摯相處為基礎，此基礎若未動搖，偶而勃谿動手毆打，
      自難謂為虐待；若已動搖，縱未動手，亦難謂非虐待，故一方主張受他方不堪
      同居之虐待時，必須就雙方共同生活之全盤情況而觀察，以斷定其虐待事實之
      有無，不得僅以毆打次數判斷其是否達於不堪同居虐待之程度。
    (2)被上訴人自承：「上訴人打我，我沒有去驗傷」、「是在五年前，上訴人打得
      我很嚴重，我母親要我去驗傷，但我認為氣頭上所以沒有去驗傷」等語，則被
      上訴人既遭上訴人毆打至嚴重程度，竟未前往醫院診治，已不合吾人一般社會
      常情。再依證人即被上訴人之母親趙王水妹於原審證述：「他們之前感情還好
      ，從五、六年前兩人不知道為什麼就開始吵架，意見不合，我有勸他們二人。
      我看過他們二人在拉扯，是在他們家裡，大約一年前，詳細日期我忘了。」等
      語（見原審卷第三八頁），核與被上訴人所主張遭上訴人毆打嚴重之情，顯不
      相侔。且證人王水妹復證稱：「我看過被上訴人耳朵受傷，大約在三年前，我
      問被上訴人，被上訴人就說是上訴人打的」等語（見原審卷第三八頁），惟並
      非證人王水妹親眼目睹被上訴人遭上訴人毆打致傷，殊不得徒憑證人王水妹之
      證言，證明被上訴人遭上訴人毆打致耳朵受傷屬實。又證人即兩造子女李牧哲
      及李奕欣於九十二年五月十二日在本院審理中，原審證稱：「兩造相處很好，
      並沒有吵架或打架」等語（見原審卷第頁），互核以觀，被上訴人主張遭受上
      訴人毆打云云，尚乏充足證據證明，要不可取。上訴人雖辯稱：「五、六年前
      是因為夫妻吵架，且是對方先動手打我。夫妻吵架一定會有，被上訴人有時還
      會踢我下體。」等語，固得認兩造曾在五、六年前爭執動手之事實，惟夫妻偶
      有爭執在所難免，自不得憑夫妻一時衝動，即認夫妻誠摯相處之情已不存在；
      況縱令兩造曾於五、六年前爭執動手乙事屬實，但此事件為五、六年前之事，
      事已歷經五、六年之久，被上訴人並未舉證證明上訴人五、六年以來，仍繼續
      爭執毆打被上訴人之情，殊難逕認被上訴人確有受不堪同居虐待之事實。被上
      訴人既未能證明多次遭上訴人毆打，即難逕認被上訴人確有受不堪同居虐待之
      事實。是被上訴人此部分主張受有不堪同居之虐待云云，尚不足取。
  (三)被上訴人主張：上訴人多年來破壞被上訴人之衣服、鞋子、化妝品等物品，且扣
    被上訴人之手機（行動電話）、機車，並限制被上訴人之行動自由，將家中大門
    反鎖，或不讓被上訴人進屋內，甚至將被上訴人趕出家門，被上訴人不得已只有
    自行遷出等語。惟為上訴人否認。被上訴人就此事實，並未舉證以實其說，殊難
    徒憑空言逕予採信。是被上訴人此部分之主張，不足採信。
  (四)被上訴人主張：九十一年六月二日上訴人騷擾被上訴人，當時被上訴人向台北市
    政府警察局信義分局三張犁派出所報案等語。上訴人否認有騷擾被上訴人等語。
    查：被上訴人固於九十一年六月二日向台北市政府警察局信義分局三張犁派出所
    報案等情，此有該分局九十一年十一月六日北市警信分刑字第○九一六三八九四
    五○○號函附受理報案記錄表一件可稽（見原審卷第三一、三二頁），依該記錄
    表載明「被上訴人並未提出上訴人之年籍資料，待返家備齊資料，再前往報案」
    ；而證人即台北市政府警察局信義分局警員黃文壕證稱：當初被上訴人所述記載
    ，被上訴人僅有備案並未提出證據，無法確定是否有受上訴人恐嚇等行為，（警
    方）未有後續調查行為等語（見原卷第九八頁）；準此，足見，被上訴人並未完
    成報案程序且提出相關證據佐證，警方亦未有受理承辦調查此案件，殊難徒憑此
    報案記錄表逕認上訴人有騷擾被上訴人之事實。因之，被上訴人此部分之主張，
    尚乏依據，不足採信。
  (五)被上訴人主張：打電話給被上訴人所有之朋友，到處說被上訴人不是，讓被上訴
    人難堪。被上訴人自遷出離家二年來，上訴人猶如過去，在語言上、肢體上對被
    上訴人暴力相加，威脅、恐嚇、傷害持續不斷。連管區警員對其行徑，均已感到
    厭煩，並勸被上訴人訴請離婚等語。上訴人辯稱：上訴人自發覺被上訴人生活不
    規律後，即透過被上訴人親友規勸、婚姻諮商、調解委員會調解，惟均未見成效
    ，並未有被上訴人所述之情事等語。查：被上訴人自承：被上訴人有前往舞廳跳
    舞，並與錄影帶中在同一舞廳跳舞之男子，同乘被上訴人所有車號ＰＮＮ─一七
    七號機車之事實，核與上訴人提出錄影帶及縮影照片可稽，至堪採信。被上訴人
    自承：被上訴人向男子高正綱承租一房間，二人住在同一屋內之事實，核與證人
    高正綱證稱：被上訴人承租（台北市○○○路○段三六○號六樓之三之一房等語
    相符，亦堪採信。雖被上訴人與男子高正綱並無證據證明有不可告人之超友誼行
    為，惟被上訴人與上訴人婚姻關係仍存續中，被上訴人竟拋棄未成年子女離家，
    而與男子同租住於台北市○○路○段三六○號六樓之三屋內，且將所有機車交由
    該男子騎乘使用並為該男子所搭載，實為一有夫之婦所不應有之行為舉止。上訴
    人基於為人夫之立場，向被上訴人友人探詢或前往被上訴人住處，尋求被上訴人
    返家團圓、照顧未成年子女等行為，均係基於重修夫妻關係而努力，被上訴人並
    未舉證證明上訴人確有逾法律規範之行為，尚難認定上訴人此等行為係屬破壞兩
    造婚姻之肇因。是被上訴人此部分之主張，要不足採。
  (六)被上訴人主張：兩造之子李牧哲有見過上訴人關被上訴人一次，不讓被上訴人出
    門等語。上訴人則辯稱：被上訴人於八十九年十二月間某日，帶同未成年之女李
    奕欣外出，將李奕欣單獨留置於一家漫畫店，而與高正綱前往舞廳跳舞，直至晚
    上十二點仍未前往漫畫店接回李奕欣，要被上訴人留下來說清楚等語。查：被上
    訴人自承：當天確有帶同李奕欣外出，直至晚餐後，因欲前往舞廳跳舞，而將李
    奕欣留置於漫畫店，直至晚上十點多即返回漫畫店等語。惟證人即兩造未成年之
    。」等語（見原審卷第八八、八九頁），準此，上訴人上開辯稱，核屬有據，應
    堪採信。又李奕欣為七十七年十一月十五日出生之未成年人，此有
    （見原審卷第九一頁），被上訴人為與高正綱前往舞廳跳舞，竟將甫滿十二歲未
    成年之女李奕欣獨自留置於漫畫店內，且逾晚上十二時猶未見被上訴人前往接回
    家中休息，被上訴人此等行為已非其原習舞「擬藉習舞拋開煩惱及舒解心中之不
    平」目的至明，上訴人於知悉此情後，自會追問被上訴人原委，此要係為人夫關
    心之常情，核與證人即兩造未成年之子李牧哲證稱：有一次媽媽回來就要走，爸
    爸說有話要跟媽媽講，要將媽媽留下等語相符，且李牧哲亦未證明上訴人有妨害
    被上訴人行動自由之事實。是被上訴人此部分之主張，尚乏依據，要不可信。
  (七)按夫妻之一方因受他方不堪同居之虐待者，他方得向法院請求判決離婚，民法第
    一千零五十二條第一項第三款固有明文。而維護人格尊嚴與確保人身安全，為我
    國憲法保障人民自由權利之基本理念。增進夫妻情感之和諧，防止家庭暴力之發
    生，以保護婚姻制度，亦為社會大眾所期待。民法第一千零五十二條第一項第三
    款所稱「不堪同居之虐待」，應就具體事件，衡量夫妻之一方受他方虐待所受侵
    害之嚴重性，斟酌當事人之教育程度、社會地位及其他情事，是否已危及婚姻關
    係之維繫以為斷（司法院大法官會議釋字第三七二號解釋參照）。若受他方虐待
    尚未逾越夫妻通常所能忍受之程度而有侵害人格尊嚴與人身安全者，即不得謂受
    有不堪同居之虐待。且此夫妻間不堪同居之虐待，係指予以身體上及精神上不可
    忍受之痛苦，致不堪繼續同居者而言，如非客觀的已達於此程度，不容夫妻之一
    方，以主觀之見解，任意請求與他方離婚（最高法院三十四年上字第三九六八號
    判例意旨參照）。且夫妻之一方以受他方不堪同居之虐待為由請求離婚，對此不
    堪同居虐待之事實，除依法律規定毋庸舉證外，應負舉證之責任（最高法院三十
    七年上字第六八八二號判例意旨參照）。又究竟有無此種虐待，須從夫妻之一方
    對待他方，是否處於誠摯基礎而為觀察。若已動搖，固不能以毆打次數不多之故
    ，即謂非不堪同居之虐待。惟此誠摯基礎若未動搖，則偶有勃谿，殊難謂為不堪
    同居之虐待。查：被上訴人主張受有上訴人不堪同居之虐待等語，殊乏充足積極
    證據證明，雖證人王水妹證明於九十一年間曾見兩造拉扯之事實，惟夫妻偶一爭
    執，客觀上難認已達不可忍受之痛苦，致不堪繼續同居之程度，並不足以憑認被
    上訴人受有上訴人不堪同居之虐待之事實。是被上訴人依民法第一千零五十二條
    第一項第二款規定訴請准予離婚，為無理由，不應准許。
  (八)按夫或妻依民法第一千零五十二條第二項規定請求離婚，必須有民法第一千零五
    十二條第一項所列十款以外可歸責於夫或妻之事由，且其事由甚為重大，已達難
    以維持婚姻之程度，始足當之。查被上訴人主張上訴人多次對伊毆打成傷、時常
    摩擦及言詞之傷害等情，而有同法條第一項第三款規定「受他方不堪同居之虐待
    」之離婚事由，惟如前述，本院就上訴人上開主張之事實，既經認定並不構成達
    到受他方不堪同居虐待之離婚程度，則被上訴人自不得再以此等同一事實，主張
    有同法條第二項之離婚事由。
  (九)按民法第一千零五十二條第二項所稱「有前項以外之重大事由，難以維持婚姻者
    」，乃抽象的、概括的離婚事由，係民法親屬編於七十四年修正時，為因應實際
    需要，參酌各國立法例，導入破綻主義思想所增設。但其事由應由夫妻一方負責
    者，僅他方得請求離婚，是所採者為消極破綻主義精神，而非積極破綻主義。關
    於是否為難以維持婚姻之重大事由，其判斷標準為婚姻是否已生破綻而無回復之
    希望。而婚姻是否已生破綻無回復之希望，則應依客觀的標準，即難以維持婚姻
    之事實，是否已達於倘處於同一境況，任何人均將喪失維持婚姻意欲之程度而定
    。至於同條但書所規定「難以維持婚姻之重大事由應由夫妻之一方負責者，僅他
    方得請求離婚」，乃因如肯定有責配偶之離婚請求，無異承認恣意離婚，破壞婚
    姻秩序，且有背於道義，尤其違反自己清白之法理，有欠公允，同時亦與國民之
    法感情及倫理觀念不合，因而採消極破綻主義。然若夫妻雙方均為有責時，則應
    衡量比較雙方之有責程度，而許責任較輕之一方向應負主要責任之他方請求離婚
    ，以符合公平。查如前所述，造成兩造分居之原因，被上訴人並未舉證證明係受
    上訴人不堪同居之虐待。而被上訴人獨自離家，且與男子高正綱同住一屋，已二
    年有餘，此為兩造所不爭之事實，在此期間兩造之子女，均由上訴人照料，亦有
    兩造子女出具之聲明書二件可稽（見原審卷第二四、二五頁），且相對人亦曾尋
    求婚姻諮詢，有呂旭力紀念文教基金會晤談表一件可證（見原卷第二六頁），並
    向鄉鎮調解會請求調解，有調解不成立證明書可考（見原卷第二七頁），足見，
    在兩造分居長達二年多之時間，被上訴人在此期間並未告知上訴人其住處或聯絡
    方式，而係由上訴人主動尋求各種方式，以求夫妻破鏡重圓，盡力在於挽救維持
    兩造婚姻關係，反之，被上訴人並未有任何盡力挽救兩造婚姻之作為，更與男子
    高正綱同住一屋，且未照料兩造未成年之子女。因之，縱令上訴人對兩造分居之
    事實應負責任，而兩造分居雖達二年多之期間，婚姻關係誠摯相愛之基礎，已蕩
    然無存，婚姻所生之破綻已無回復希望，任何夫妻處於同一境況，均將喪失維持
    婚姻之意欲，而符合民法第一千零五十二條第二項所稱難以維持婚姻之重大事由
    屬實，足見，上訴人有責程度顯較被上訴人為輕。揆諸上開說明，自不應准許責
    任較重之被上訴人向責任較輕之上訴人請求離婚。是被上訴人主張依民法第一千
    零五十二條第二項規定訴請准予兩造離婚，為無理由，不應准許。
五、就反訴上訴部分：
  (一)上訴人主張：兩造係夫妻關係，被上訴人無正當理由，拒絕與上訴人履行同居，
    爰依民法第一千零一條規定請求被上訴人應履行與上訴人同居之義務等語。被上
    訴人則辯稱：兩造見面即吵架，上訴人會給被上訴人精神上之污辱及傷害，並到
    被上訴人公司給予難堪，被上訴人已無法再與上訴人同居等語。
  (二)查被上訴人並未受有不堪同居之虐待之事實，已如前述。又按夫妻互負同居之義
    務，為民法第一千零一條所明定。倘夫妻之一方有不能同居之正當理由，其情狀
    現尚繼續存在時，他方固不得訴請履行同居；若不能同居之正當理由已失其存在
    ，而無其他不能同居之正當理由時，即不得執以繼續拒絕與他方同居，不得謂曾
    有此不能同居之理由，即永遠不必與他方同居。查：兩造雖曾於五、六年前發生
    爭執，已如前述，此為兩造不爭之事實，但五、六年前之事實，究難認目前尚有
    繼續存在，被上訴人殊不得徒憑五、六年前之事實，作為拒絕履行同居之正當理
    由。此外，被上訴人就有何正當理由拒絕與上訴人履行同居之義務，並未舉證以
    實其說，則被上訴人拒絕與上訴人履行同居，難認有正當理由。兩造既仍為夫妻
    關係，被上訴人復無正當理由得拒絕與上訴人履行同居。從而，上訴人依民法第
    一千零一條規定請求被上訴人履行同居義務，為有理由，應予准許。
六、綜上所述，就本訴部分，上訴人辯稱：上訴人並未對被上訴人有不堪同居虐待行
    為，上訴人尋求各種方式挽救兩造婚姻，被上訴人因在外與男子同居，不願返家
    重修舊好等語，尚屬可採。被上訴人主張：受有不堪同居之虐待，及兩造已無法
    維持婚姻關係等語，為無可取。從而，上訴人本於民法第一千零五十二條第一項
    第三款、第二項之法律關係，請求准予兩造離婚，為無理由，應予駁回。就反訴
    部分，上訴人主張：被上訴人應履行與上訴人同居之義務等語，為有理由。被上
    訴人辯稱：有正當理由拒絕與上訴人履行同居等語，要不可取。因之，上訴人基
    於民法第一千零一條規定，訴請被上訴人履行同居，為有理由，應予准許。原審
    為上訴人（本訴及反訴）敗訴之判決，尚有未洽。上訴意旨指摘原判決不當，求
    予廢棄改判，為有理由。爰由本院予以廢棄改判，如主文第二、三項所示。
七、本件論證已臻明確，兩造其餘主張、陳述及所提之證據暨攻擊防禦方法，經本院
    審酌後，認與本件判斷結果均無影響，爰不一一贅述，附此敘明。
八、據上論結，本件本訴及反訴之上訴均有理由，依民事訴訟法第四百五十條、第七
    十八條，判決如主文。
中　　　華　　　民　　　國　　九十三　　年　　　六　　　月　　  八  　　日
                                    民事第五庭
                                        審判長法　官　蔡  芳  齡
                                              法　官　彭　昭　芬
                                              法　官　李  行  一
正本係照原本作成。
如不服本判決，應於收受送達後二十日內向本院提出上訴書狀，其未表明上訴理由者
，應於提出上訴後二十日內向本院補提理由書狀（均須按他造當事人之人數附繕本）
上訴時應提出委任律師或具有律師資格之人之委任狀；委任有律師資格者，另應附具
律師資格證書及釋明委任人與受任人有民事訴訟法第四百六十六條之一第一項但書或
第二項（詳附註）所定關係之釋明文書影本。
中　　　華　　　民　　　國　　九十三　　年　　　六　　　月　　　九　　　日
　　　　　　　　　　　　　　　　　　　　　　　書記官　黃　　　愛
附註：
民事訴訟法第四百六十六條之一（第一項、第二項）：
對於第二審判決上訴，上訴人應委任律師為訴訟代理人。但上訴人或其他法定代理人
具有律師資格者，不在此限。
上訴人之配偶、三親等內之血親、二親等內之姻親，或上訴人為法人、中央或地方機
關時，其所屬專任人員具有律師資格並經法院認為適當者，亦得為第三審訴訟代理人
。
